【裁判字號】    95,上,20
【裁判日期】    950503
【裁判案由】    租佃爭議
【裁判全文】
臺灣高等法院臺中分院民事判決            95年度上字第20號
上  訴  人  甲  ○
訴訟代理人  乙○○
被  上訴人  台中農田水利會
法定代理人  丙○○
訴訟代理人  楊盤江律師
上列當事人間租佃爭議事件，上訴人對於中華民國94年12月6日
臺灣臺中地方法院94年度訴更字第6號第一審判決提起上訴，本
院於95年4月l9日言詞辯論終結，判決如下：
    主      文
上訴駁回。
第二審訴訟費用由上訴人負擔。
    事實及理由
一、被上訴人起訴主張：坐落台中市○區○○○段第258-4、258
    -40、258-169、258-170地號等4筆土地（下稱系爭土地）原
    均屬伊所有，並與上訴人簽訂三七五耕地租約，由上訴人承
    租使用。惟上訴人前於臺灣臺中地方法院（下稱台中地院）
    86年度訴字第911號租佃爭議事件審理中自陳其自民國（下
    同）48年8月7日以後，系爭土地即未耕作，已變成道路等語
    ，且經現場勘驗並測量結果，顯示系爭258-4地號上地上有
    鐵架造建物（門牌號碼台中市邱厝南巷120號），占用面積
    0.0001公頃，而系爭258-169、358-170地號土地上有圍牆（
    門牌號碼台中市○○街169、171號），占用面積0.0001公頃
    ，其餘土地均供道路使用，則上訴人確有耕地三七五減租條
    例（下稱減租條例）第16條第l、2項所稱不自任耕作之行為
    ，原耕地租約不待終止，即屬無效。又系爭358-4地號土地
    業經台中市政府於92年7月4日公告徵收，尚保留l/3徵收補
    償費新臺幣（下同）424,657元；另系爭258-169地號土地亦
    經台中市政府於93年10月l9日公告徵收，其中補償承租人之
    地價款為676,200元，均因兩造間有租佃爭議未決，台中市
    政府已依土地徵收條例第26條規定，將該補償費存入合作金
    庫銀行中興分行「台中市政府土地徵收補償費保管專戶」（
    94年保字第10號）在案，乃上訴人竟仍爭執其為系爭土地之
    承租人，並主張可依減租條例第17條第2項第3款等規定，獲
    取上開二筆土地徵收補償費云云，為此提起本訴，求為判決
    確認兩造間就系爭四筆土地之耕地租賃關係不存在，及命上
    訴人應容忍伊向台中市政府領取上開二筆系爭土地之徵收補
    償費之判決。
二、經原審為被上訴人勝訴之判決後，上訴人就其敗訴部分，一
    部聲明不服，提起本件上訴。被上訴人於本院聲明：駁回上
    訴。併稱：兩造間原訂之耕地租約，因上訴人不自任耕作系
    爭土地，依法不待終止，即當然向後失其效力，此不因台中
    市北區區公所通知上訴人一方辦理續租至91年，即謂系爭租
    約仍為有效；又72年2月23日增訂之減租條例第17條第2項第
    3款關於租約期限尚未屆滿而農地因土地編定或變更為非耕
    地時，應補償承租人之規定，參照司法院大法官釋字第580
    號解釋，乃限於依土地法第83條所規定之使用期限前得繼續
    為從來之使用者，方有其適用，本件上訴人因不自任耕作，
    而未為從來之使用，兩造間之租約既已無效，上訴人自不得
    依上開規定主張領取土地徵收補償費等語。
三、上訴人則以：伊自日治時期起即承租系爭土地作為雜作之用
    ，種植麻竹、綠竹、剌竹、野生果樹等作物及作垃圾堆肥場
    ，被上訴人雖以台中市中正地政事務所87年4月9日測量之複
    丈成果圖，指稱伊有不自任耕作而供他人搭建鐵皮屋、圍牆
    等情事，然經伊核對地籍圖後，發現該鐵皮屋所占用者，實
    為台中市政府所有邱厝子段第65-27地號道路土地，而圍牆
    所占用者，則為同段第66-9地號訴外人張麗雪所有之土地，
    均與伊所承租之系爭土地，尚有一條巷道相隔，顯見被上訴
    人上開指述與事實不符；況被上訴人組織龐大，設有專人定
    期巡查租地，如伊確係自48年起即不自任耕作系爭土地，被
    上訴人何不立即依法解約，竟仍向伊繼續收取租金至85年，
    且由台中市北區區公所通知伊續約至91年？是伊並無不自任
    耕作之情事，兩造間之耕地租約仍為有效，系爭土地徵收補
    償費之保留款依法自應由伊領取等語，資為抗辯。故聲明求
    為判決：(一)原判決除確認兩造間就坐落台中市○區○○○段
    第258-4地號土地之耕地租貨關係不存在，及命上訴人應容
    忍被上訴人領取台中市政府抗台中市○區○○○段第258-4
    地號土地之徵收補償金424,667元部分外廢棄；(二)上開廢棄
    部分，被上訴人在第一審之訴駁回。（至原判決關於確認兩
    造間就坐落台中市○區○○○段第258-4地號土地之耕地租
    賃關係不存在，及命上訴人應容忍被上訴人領取同上地號土
    地徵收補償金424,667元部分，未據上訴人聲明不服，已告
    確定）。
四、按法律關係之存在與否不明確，致原告在私法上之地位有受
    侵害之危險，而此項危險得以對於被告之確認判決除去之者
    ，即得依民事訴訟法第247條第l項前段之規定提起確認之訴
    。本件被上訴人主張系爭耕地租賃契約因上訴人不自任耕作
    而無效，該耕地租賃關係已不存在乙節，為上訴人所否認，
    如不訴請確認，則系爭耕地租貨關係之存否即無法明確，且
    兩造間何人得據以請求台中市政府發給系爭土地徵收補償費
    之保留款亦不能確定，難謂被上訴人在私法上之地位無受侵
    害之危險。揆之首開說明，上訴人提起本件確認之訴以排除
    此項危險，即與上開法條之規定並無不合，合先敘明。
五、被上訴人主張坐落台中市○區○○○段第258-40、258-169
    、258-170地號土地原均屬伊所有，並與上訴人簽訂三七五
    耕地租約，由上訴人承租使用，其中258-169地號土地經台
    中市政府於93年10月l9日公告徵收，核定補償承租人之地價
    款為676,200元，因兩造間有租佃爭議未決，台中市政府已
    依土地徵收條例第26條規定，將該補償費存入合作金庫銀行
    中興分行「台中市政府土地徵收補償費保管專戶」（94年保
    字第10號）在案之事實，業據被上訴人提出土地登記謄本、
    臺灣省台中市私有耕地租約影本、台中市政府94年2月24日
    府地用字第0940032111號函影本在卷可稽，且為上訴人所不
    爭執，自堪信為真實。惟上訴人既以前揭情詞置辯，是本件
    首應審究者，乃系爭耕地租賃契約是否已因上訴人不自任耕
    作而無效或因被上訴人表示終止契約而消減租賃關係？上訴
    人得否依減租條例第17條第2項第3款規定領取前揭676,200
    元徵收補償費？
六、按承租人應自任耕作，並不得將耕地全部或一部轉租於他人
    ；承租人違反此項規定時，原訂租約無效，得由出租人收回
    自行耕種或另行出租。減租條例第16條第l項、第2項分別定
    有明文。所謂承租人「不自任耕作」，係指承租人有擅自變
    更用途，未將承租土地供耕作使用，或轉租、將承租土地借
    與他人使用、與他人交換耕作等不合耕地租佃目的之積極行
    為而言；所謂原訂租約無效，係指承租人違反前揭規定時，
    原訂租約無待於終止，當然向後失其效力，租貨關係因而歸
    於消滅而言（最高法院87年度台上字第1378號判決、80年度
    台再字第15號判例參照）。查系爭土地於台中地院86年度訴
    字第911號租佃爭議事件審理時，經法院會同兩造及台中市
    中正地政事務所人員勘驗現場並實施測量，結果顯示第258-
    4地號土地上有鐵架造建物（門牌號碼台中市邱厝南巷120號
    ），占用面積0.000l公頃，另系爭第258~169、258-170地號
    土地上有圍牆（門牌號碼台中市○○街169、171號)，占用
    面積分別為0.000l公頃、0.0030公頃，其餘土地均供道路使
    用等情，有86年6月ll日、87年4月9日之勘驗筆錄及複丈成
    果圖附於該案卷可考（見該案卷第33至35頁、65至69頁)，
    並經原審及本院分別調取該事件全卷核明無訛，足見被上訴
    人指稱上訴人有不自任耕作之行為，尚非無據。上訴人雖以
    伊於93年4月間申請地籍圖核對以後，發現該鐵皮屋所占用
    者，實為台中市政府所有邱厝子段第65-27地號道路土地，
    而圍牆所占用者，則為同段第66-9地號訴外人張麗雪所有之
    土地，均與伊所承租之系爭土地，尚有一條巷道相隔等語置
    辯。惟上訴人於前揭台中地院86年度訴字第911號租佃爭議
    事件時陳稱：系爭土地上之木造鐵架平房係其叔賴鐵威未經
    其同意搭蓋，另有圍牆及草坪占用系爭土地，亦係他人未經
    其同意所建云云（見該事件卷宗第75頁），另於同院93年度
    訴字第358號租佃爭議事件審理時亦陳稱：系爭258-4地號土
    地上所蓋木造鐵架平房係其叔賴鐵威所搭蓋，僅占用系爭土
    地l平方公尺等語（見該事件卷宗第51頁），均不否認系爭
    土地有部分遭建物及圍牆等占用之事實，上訴人嗣後翻異前
    詞，已難憑採；且依台中市中正地政事務所87年4月9日測量
    之複丈成果圖所示，亦無如上訴人所指建物及圍牆所占用之
    土地，與系爭土地間，尚有一條巷道相隔等情；況上訴人既
    為系爭土地之承租人，如其確係自任耕作，理應對於系爭土
    地所在之範圍，知之甚稔，是以上開建物、圍牆所占用者，
    若為他人所有之土地，並與系爭土地尚有一條巷道之遙為隔
    ，則在前揭台中地院86年度訴字第911號租佃爭議事件2次勘
    驗現場時，上訴人自可當場指明，何須遲至93年4月間另行
    申請地籍圖核對之後，始能發現上情？上訴人關此所辯，顯
    無可採。又上訴人承租土地並繳納租金，自有相當代價之付
    出，於知悉他人未經其同意而擅予占用並搭蓋建物、砌築圍
    牆時，歷經數年之久，竟未見上訴人有任何反對之意思表示
    ，亦與常情有違，益徵該等建物、圍牆縱非上訴人所搭建，
    仍係基於上訴人之明示或默示之同意而供他人非耕作之用。
    是上訴人確有耕地減租條例第16條第l項及第2項所稱不自任
    耕作之行為，兩造間之租賃關係於上訴人不自任耕作時即當
    然消滅。
七、況上訴人承租系爭土地，既供種植麻竹、綠竹、刺竹、野生
    果樹等作物使用，而其前於台中地院86年度訴字第911號86
    年6月l1日勘驗現場時陳稱：自48年8月7日八七水災後，系
    爭土地就無耕作，已變成道路等語（見該事件卷宗第35頁）
    ，嗣於本院審理時則稱：系爭258-40、258-169、258-170
    土地自8l年間始作為道路使用（見本院卷第45頁），復有86
    年6月24日台灣省台中市政府工務局簡便行文表載明：系爭
    258之4即258之7號土地使用分區名稱為「排水道」，258之
    40號及258之169號土地分區使用種類為「道路用地」（見調
    閱之台灣台中地方法院86年度訴字第911號卷第41頁），俱
    見系爭土地已變更用途作為道路或水溝使用，亦有減租條例
    第17條第1項第5款規定依法編定或變更為非耕地使用時，出
    租人得終止契約之情事，而被上訴人於前案中即主張此事實
    表示終止租約。且依前揭勘驗筆錄所載，上訴人事實上將系
    爭土地之一部供建圍牆及綠地使用，而未將承租土地供耕作
    使用，灼然甚明。上訴人既就租約土地之一部不自任耕作，
    其餘部分之租約亦屬無效。是兩造間確已無租賃關係，應堪
    認定。縱被上訴人事後仍向上訴人收取租金至85年，及台中
    市北區區公所通知上訴人續約至91年，均不足以使兩造原訂
    之耕地租賃契約繼續有效存在。故應認兩造間就系爭第258-
    40、258-169、258-170地號土地之耕地租賃關係為不存在。
八、次按耕地租約在租佃期限未屆滿前，經依法編定或變更為非
    耕地使用，致終止租約時，除法律另有規定外，出租人應給
    予承租人終止租約當期之公告土地現值，減除土地增值稅後
    餘額三分之一之補償，減租條例第17條固有明文。惟系爭第
    258-169地號土地於台中市政府93年10月l9日公告徵收前，
    兩造間之耕地租賃契約即因上訴人未自任耕作而無效，已如
    前述，上訴人自無從依上開規定，主張其可獲取台中市政府
    所核發之欲收補償費676,200元，該筆補償費應由土地之原
    所有權人即被上訴人取得，上訴人亦不得以承租人之身分自
    居再事爭執而妨害被上訴人受領。是被上訴人訴請上訴人應
    容忍被上訴人領取台中市政府就系爭第258-169地號土地之
    徵收補償金676,200元，亦屬有據，應予准許。
九、綜上所述，被上訴人主張兩造間就系爭坐落台中市○區○○
    ○段258-40、258-169、258-170地號土地之耕地租賃契約，
    因上訴人不自任耕作而無效，該耕地租賃關係不存在；及上
    訴人不得主張其可依減租條例第17條第2項第3款等規定，領
    取台中市政府就系爭第258-169地號土地所核發之徵收補償
    金676,200元，而應容忍由被上訴人領取，為有理由，均應
    准許。上訴人所辯為不足採。原判決就此部分為敗訴之判決
    ，核無不合。上訴論旨求予廢棄改判，為無理由，應予駁回
    。另兩造其餘攻擊防禦方法，經與判決結果不生影響，爰不
    逐一論列，併此敘明。
十、據上論結，本件上訴為無理由，依民事訴訟法第499條第1項
    、第78條，判決如主文。
中    華    民    國    95    年    5     月    3     日
                      民事第七庭審判長法  官  袁再興
                                      法  官  陳賢慧
                                      法  官  吳惠郁
以上正本係照原本作成。
不得上訴。
                                      書記官  江玉萍
中    華    民    國    95    年    5     月    9     日
                                                      Ｈ


司法院資訊處製作；財團法人民間司法改革基金會備份。
